【裁判字號】    98,訴,703
【裁判日期】    981216
【裁判案由】    分割共有物
【裁判全文】
臺灣新竹地方法院民事判決               98年度訴字第703號
    原      告  子○○○
                          街2.
    訴訟代理人  彭火炎律師
                張玉琳律師
    被      告  壬○○
                          路7.
                          32.
                辛○○
                          10.
                          55.
                己○○
                          28.
                庚○○
                          號
                戊○○
                甲○○○
                丑○○○
                丁○○○
                          段7.
                丙○○○○○○.
                          1號.
                乙○○○○○○.
                          號9.
                癸○○○
                          55.
上列當事人間分割共有物事件，本院於民國98年12月2 日辯論終
結，判決如下﹕
    主  文
被告辛○○、己○○、庚○○、戊○○、甲○○○、丑○○○、
丁○○○、楊璦年、楊博棟、癸○○○應就被繼承人蔡光清所遺
坐落新竹縣新埔鎮○○段二二地號、地目田、面積七五九二點五
九平方公尺、應有部分七分之一之土地所有權，辦理繼承登記。
兩造共有坐落新竹縣新埔鎮○○段二二地號、地目田、面積七五
九二點五九平方公尺之土地一筆准予分割，其分割方式如附表所
示。
訴訟費用由原告負擔七分之三；被告壬○○負擔負擔七分之三；
被告辛○○、己○○、庚○○、戊○○、甲○○○、丑○○○、
丁○○○、癸○○○各負擔六十三分之一；餘由被告楊璦年、楊
博棟連帶負擔。
    事實及理由
壹、程序方面
一、按訴狀送達後，原告不得將原訴變更或追加他訴，但請求之
    基礎事實同一者或該訴訟標的對於數人必須合一確定時，追
    加其原非當事人之人為當事人者，不在此限，民事訴訟法第
    255 條第1 項第2 款、第5 款定有明文。經查，原告提起本
    件訴訟，其起訴狀原記載被告為壬○○、辛○○、己○○、
    庚○○、戊○○、蔡京秀、蔡美惠、蔡美玉、楊愛蓮及楊宗
    瀚，並聲明：（一）被告辛○○、己○○、庚○○、戊○○
    、蔡京秀、蔡美惠、蔡美玉、楊愛蓮、楊宗瀚（即蔡光清之
    繼承人）應就被繼承人蔡光清所遺坐落新竹縣新埔鎮○○段
    （下稱同段）22地號，面積7592.59 平方公尺，應有部分7
    分之1 土地（下稱系爭土地）辦理繼承登記；（二）兩造共
    有之系爭土地，如附圖一所示編號A 位置，面積3253.97 平
    方公尺土地分歸原告所有；如附圖一所示編號B 位置，面積
    3253.97 平方公尺土地分歸被告壬○○所有；如附圖一所示
    編號C 位置，面積1084.65 平方公尺土地分歸被告辛○○、
    己○○、庚○○、戊○○、蔡京秀、蔡美惠、蔡美玉、楊愛
    蓮、楊宗瀚共有。嗣於訴訟進行中追加被告癸○○○為被告
    ，並更正被告蔡美惠之姓名為甲○○○，更正被告蔡京秀之
    姓名為丑○○○，更正被告蔡美玉之姓名為丁○○○，更正
    被告楊愛蓮之姓名為楊璦年，更正被告楊宗瀚之姓名為楊博
    棟，而訴之聲明變更為：（一）被告辛○○、己○○、庚○○、戊○○、甲○○○、丑○○○、丁○○○、楊璦年、楊
    博棟、癸○○○應就被繼承人蔡光清所遺系爭土地辦理繼承
    登記；（二）兩造共有之系爭土地如附圖一所示編號A 位置
    ，面積3253.97 平方公尺土地分歸原告所有，如附圖一所示
    編號B 位置，面積3253.97 平方公尺土地分歸被告壬○○所
    有，如附圖一所示編號C 位置面積1084.65 平方公尺土地分
    歸被告辛○○、己○○、庚○○、戊○○、甲○○○、丑○○○、丁○○○、楊璦年、楊博棟、癸○○○共有。核屬請
    求基礎事實同一之事項，且訴訟標的於兩造間必須合一確定
    ，參諸前揭規定，所為之訴之變更及追加，應予准許。
二、本件被告經合法通知，均未於言詞辯論期日到場，核無民事
    訴訟法第386 條所列各款情形，爰依原告之聲請，由其一造
    辯論而為判決。
貳、實體方面
一、原告起訴主張：
    (一)系爭土地係登記為原告、被告壬○○及訴外人蔡光清所共
      有，各登記其應有部分為7 分之3 、7 分之3 及7 分之1
      。原共有人之一即訴外人蔡光清已於民國（下同）89年2
      月12日逝世。被告癸○○○為被繼承人蔡光清之配偶，被
      告辛○○、己○○、庚○○、戊○○、甲○○○、丑○○○、丁○○○為被繼承人蔡光清之子女，訴外人蔡美珠為
      被繼承人蔡光清之女，業於85年1 月15日去世，被告楊璦
      年、楊博棟為訴外人蔡美珠之子女，均為被繼承人蔡光清
      之繼承人，自得繼承時起，應承受被繼承人蔡光清一切權
      利義務，惟迄今未辦理繼承登記，故聲請渠等應辦理繼承
      登記。
    (二)系爭土地並無使用目的不能分割情事，兩造亦無不能分割
      之約定，因未能達成分割協議，故依法訴請裁判分割。
二、被告方面：
    (一)被告庚○○、戊○○、丑○○○經合法通知，無正當理由
      未於言辯論期日到場，惟之前於解程序中到庭表示，同意
      分割，同意繼續共有附圖一所示C 部分，亦可接受原告所
      提分割圖。嗣於本院履勘現場時被告庚○○、戊○○陳稱
      不願繼續共有，願依原告所提附圖一所示C 部分直接劃分
      9 等分等語。
    (二)被告壬○○經合法通知，未於言詞辯論期日到場，惟提出
      書狀表示同意原告所提出之分割方案，希望能依原告起訴
      方案分割。
    (三)其餘被告經合法通知，未於言詞辯論期日到場，亦未提出
      準備書狀作何聲明或陳述。
三、得心證之理由：
    (一)按繼承人自繼承開始時，除本法另有規定外，承受被繼承
      人財產上之一切權利、義務，民法第1148條第1 項前段定
      有明文；次按第1138條所定第一順序之繼承人，有於繼承
      開始前死亡或喪失繼承權者，由其直系血親卑親屬代位繼
      承其應繼分，同法第1140條亦有明文。復按分割共有物乃
      直接對共有物之權利有所變動，性質上屬處分行為，故共
      有不動產之共有人中有已死亡者，依民法第759 條規定，
      其繼承人，自非先經繼承登記，不得訴請分割共有物，而
      於該繼承人為被告之情形，為求訴訟之經濟，原告可就請
      求繼承登記及分割共有物之訴一併提起，即以一訴請求該
      死亡共有人之繼承人辦理繼承登記，並請求該繼承人於辦
      理繼承登記後，與原告及其餘共有人分割共有之不動產，
      最高法院68年第13次民事庭會議決議、70年第2 次民事庭
      會議決議、69年度台上字第1134號判例意旨參照。查系爭
      土地原為原告、被告壬○○與訴外人蔡光清所共有，原告
      應有部分為7 分之3 ；被告壬○○應有部分為7 分之3；
      訴外人蔡光清應有部分為7 分之1 ，原共有人之訴外人蔡
      光清已於89年2 月12日死亡，被告癸○○○為其配偶，除
      被告壬○○、蔡賴鳳英、楊璦年、楊博棟外，其餘被告為
      被繼承人蔡光清之子女；另被繼承人蔡光清之女即訴外人
      蔡美珠業於85年1 月15日去世，被告楊璦年、楊博棟為訴
      外人蔡美珠之子女，應由渠等依法繼承，然其等迄未辦理
      繼承登記等情，業據原告提出系爭土地之登記謄本、被繼
      承人蔡光清繼承系統表、訴外人蔡美珠繼承系統表、戶籍
      謄本等件為證，自堪信為真實。從而，原告起訴請求除被
      告壬○○以外之其餘被告等10人就其被繼承人蔡光清所有
      系爭土地之應有部分7 分之1 辦理繼承登記，即有理由，
      應予准許，爰為判決如主文第1 項所示。
    (二)另按各共有人，除法令另有規定外，得隨時請求分割共有
      物；共有物之分割方法不能協議決定，或於協議決定後因
      消滅時效完成經共有人拒絕履行者，法院得因任何共有人
      之請求，命為下列之分配：一、以原物分配於各共有人。
      另以原物為分配時，因共有人之利益或其他必要情形，得
      就共有物之一部分仍維持共有，民法第823 條第1 項前段
      、第824 條第2 項第1 款前段、第4 項定有明文。查系爭
      土地為兩造所共有，且系爭土地依其使用目的並無不能分
      割情形，而兩造亦無就系爭土地有不分割之協議，兩造既
      就分割方法無法達成協議，原告訴請裁判分割系爭土地，
      於法自屬有據，應予准許。經查﹕
      1.系爭土地之使用現狀，經勘驗結果，並佐以卷附地籍圖
        謄本、系爭土地之土地登記簿謄本、勘驗筆錄，可知現
        況為：系爭土地上種有水稻，原告所有之鐵皮屋係一放
        置農具之地上物，坐落於如附圖二所示L 區，另附圖二
        A 部分靠近同段67地號處臨水泥路面道路，該道路沿同
        段68地號及部分同段21地號土地向北，可供通行。
      2.原告所提如附圖一所示之分割方式，業與被告庚○○、
        戊○○、丑○○○、壬○○達成共識，且兩造亦是依現
        狀使用系爭土地。再以被告庚○○、戊○○已明確表明
        不願再與被告壬○○以外之其餘被告繼續共有，而其餘
        被告又未到庭表示繼續共有之意願，本院審酌前情，認
        原告起訴時所提出之分割方式對各共有人之權益及分割
        後之出入均屬便利，尚符公平原則，且採此如附圖二所
        示之分割方案，各共有人所取得之土地形狀均大致方整
        ，而附圖二所示C 至K 之土地面積均等，地形方整，縱
        不合併使用，亦得發揮一定之經濟效益，尚無不利於各
        共有人之規劃、利用，爰定分割方法如附表所示，並就
        除被告壬○○以外其餘被告依原告所提繼承系統表之繼
        承人排行順序分歸其渠等取得。
      3.再按繼承人有數人時，在分割遺產前，各繼承人對於遺
        產全部為公同共有，民法第1151條定有明文。經查，被
        告楊璦年、楊博棟代位被繼承人蔡美珠繼承被繼承人蔡
        光清系爭土地應有部分財產尚未辦理分割，故該二人就
        繼承取得之系爭土地部分仍應成立公同共有關係，故就
        系爭土地分割後之特定部分遺產仍維持公同共有。
      4.綜上，爰判決如主文第二項所示。
四、末按因共有物分割、經界或其他性質上類似之事件涉訟，由
    敗訴當事人負擔訴訟費用顯失公平者，法院得酌量情形，命
    勝訴之當事人負擔其一部，民事訴訟法第80條之1 定有明文
    。本件共有物之分割結果對兩造均屬有益，訴訟費用不宜單
    獨命一造負擔，始為公允，爰判決由兩造按其應有部分比例
    負擔之。
五、訴訟費用負擔之依據：民事訴訟法第80條之1、第85條第1項
    前段第85條第2項。
中    華    民    國    98    年    12    月    16    日
                  民事第二庭    法  官  盧玉潤
以上正本係照原本作成。
如對本判決上訴，須於判決送達後20日內向本院提出上訴狀。
中    華    民    國    98    年    12    月    16    日
                                書記官  謝國聖
附表：
一、附圖二所示A 部分土地，面積為3,254 平方公尺分歸原告取
    得。
二、附圖二所示B 部分土地，面積為3,254 平方公尺分歸被告壬○○取得。
三、附圖二所示C 部分土地，面積為120.51平方公尺分歸被告癸○○○取得；D 部分土地，面積為120.51平方公尺分歸被告
    辛○○取得；E 部分土地，面積為120.51平方公尺分歸被告
    丑○○○取得；F 部分土地，面積為120.51平方公尺分歸被
    告甲○○○取得；G 部分土地，面積為120.51平方公尺分歸
    被告己○○取得；H 部分土地，面積為120.51平方公尺分歸
    被告庚○○；I 部分土地，面積為120.51平方公尺分歸被告
    楊璦年、楊博棟共同取得，維持公同共有；J 部分土地，面
    積為120.51平方公尺分歸被告戊○○取得；K 部分之土地，
    面積為120.51平方公尺分歸被告丁○○○取得。


司法院資訊處製作；財團法人民間司法改革基金會備份。
